【裁判字號】    98,訴,922
【裁判日期】    981029
【裁判案由】    確認租賃關係不存在
【裁判全文】
臺灣高雄地方法院民事判決               98年度訴字第922號
原      告  馬來西亞商富析資產管理股份有限公司台灣分公司
法定代理人  乙○○
訴訟代理人  陳郁芬律師
            蘇文奕律師
被      告  丙○○
            震明電子有限公司
法定代理人  甲○○
訴訟代理人  李宏文律師
複代理人    郭家駿律師
上列當事人間確認租賃關係不存在事件，經本院於民國98年10月
15日言詞辯論終結，判決如下：
    主      文
確認被告間就坐落高雄縣大樹鄉○○段第三四一、三四二、三四
三、三四四地號土地全部，及其地上建物即門牌號碼高雄縣大樹
鄉○○街二二六號房屋（建號第三七號）之租賃關係不存在。
訴訟費用由被告負擔。
    事實及理由
一、原告主張：被告丙○○於民國85年2 月間提供其所有坐落於
    高雄縣大樹鄉○○段第341 、342 、343 、344 、345 、34
    6 地號土地，及其上同段第37建號建物即門牌號碼高雄縣大
    樹鄉○○街226 號房屋（下稱系爭房地）向訴外人中國農民
    銀行股份有限公司（下稱農民銀行）辦理抵押借款，設定本
    金最高限額新台幣（下同）960 萬元抵押權，並於85年2 月
    23日出具切結書，表明系爭房地未出租予他人，農民銀行乃
    撥貸730 萬元。因丙○○未按期繳還本息，農民銀行遂執本
    院90年度促字第85185 號支付命令為執行名義，聲請本院以
    91年度執字第4643號及第23313 號等強制執行事件拍賣系爭
    房地，因不足清償經本院核發債權憑證，嗣農民銀行於95年
    5 月1 日與訴外人合作金庫商業銀行股份有限公司合併，並
    更名為合作金庫商業銀行股份有限公司（下稱合庫銀行），
    合庫銀行於95年10月25日將其對丙○○之前開債權讓與伊，
    伊乃聲請本院以97年度司執字第55615 號強制執行事件予以
    強制執行。詎丙○○為逃避執行，竟與被告震明電子有限公
    司（下稱震明公司）通謀虛偽意思表示，由震明公司向本院
    民事執行處陳報其自84年1 月1 日起即向丙○○承租系爭房
    地，租期至110 年12月31日止，每月租金為2,000 元（下稱
    系爭租約），本院民事執行處因而於拍賣公告附表備註欄註
    記有租賃情事及拍定後不點交等，致無人應買。因丙○○、
    震明公司就系爭房地是否存有系爭租約，將影響系爭房地於
    拍定後可否點交，進影響投標人投標意願、所出價額，亦攸
    關伊獲償，自有確認利益等語。為此，爰訴請確認丙○○與
    震明公司間就系爭房地之租賃關係不存在。
二、被告丙○○、震明公司則均以：丙○○於借款當時即向農民
    銀行說明系爭房地已於84年1 月1 日出租予震明公司為營業
    場所使用，並經農民銀行放款人員現場查證無誤予以核貸等
    語，資為抗辯。並聲明：原告之訴駁回。
三、兩造不爭執之事項：
（一）丙○○於85年2 月間提供其所有系爭房地予農民銀行，辦
      理抵押借款，設定本金最高限額960 萬元抵押權，嗣並向
      該銀行借貸730 萬元。
（二）丙○○於85年2 月23日並出具切結書，切結以系爭房地向
      農民銀行擔保借款設定抵押權時，系爭房地並無任何租賃
      關係存在。
（三）前開債務因丙○○無力清償，經農民銀行執本院90年度促
      字第85185 號確定支付命令，先後聲請本院以91年度執字
      第4643號、23313 號、92年度執字第55474 號等強制執行
      事件，及台灣屏東地院92年度執字第5626號受理執行，後
      因不足清償核發債權憑證。
（四）農民銀行於95年5 月1 日與訴外人合庫銀行合併，合庫銀
      行並於95年10月25日將上開債權讓與原告。
（五）原告聲請本院以97年度司執字第55615 號強制執行事件就
      系爭房地予以強制執行。
（六）震明公司於本院96年度執字第26195 號、97年度司執字第
      55615 號執行程序中，具狀陳明其就系爭房地與丙○○訂
      有租約，租期自84年起至110 年12月31日止，租金每月2,
      000 元。
（七）震明公司前法定代理人為史蔡月華，為丙○○之配偶，現
      法定代理人為丙○○之子丁○○之配偶。
四、本件之爭點：被告間就系爭房地之系爭租約，是否屬於通謀
    虛偽意思表示而為無效？
（一）被告固提出其間之房屋租賃契約書為證（本院卷第27-30
      頁），惟丙○○於上開時日提供系爭房地為擔保而向農民
      銀行抵押借款時，其曾於85年2 月23日出具之切結書保證
      於本件抵押權設定時並無將抵押物出租之情形，已如前述
      。又證人張明葳於本院到庭證稱：有關系爭房地於85年間
      之授信與徵信係由伊負責，伊當時有至現場，系爭房地並
      無出租狀況，震明公司係由丁○○及其妻負責門市業務，
      丙○○負責招待客戶。當時丙○○並未提及系爭房地有出
      租予震明公司，始簽具切結書，若系爭房屋有出租情事，
      簽具切結書時，丙○○應會異議。依銀行標準作業程序，
      若未簽具切結書，銀行不會貸放等語（本院卷第279-280
      頁），是農民銀行亦依一般金融機關核貸放款之常例，派
      員至現場勘查鑑價，查明系爭房地確無租賃情形後，始為
      放款，此亦有農民銀行不動產（房屋）估價表乙份附卷可
      稽（本院卷第183 頁）。另本院91年度執字第4643號、91
      年度執字第23313 號、92年度執字第55474 號先後3 次就
      系爭房地為強制執行時，迭經查封程序、拍賣程序，迄至
      農民銀行撤回強制執行程序終結前，除於91年度執字第23
      313 號強制執行程序中之查封程序（91年6 月26日），丁
      ○○明確表示系爭房屋由其自住外，餘均未就被告間於系
      爭房地有租賃關係存在為異議等情，業經本院調閱上開執
      行卷宗查閱屬實，是被告於前知悉遭強制執行，歷時多年
      後，至原告再次聲請就系爭房地為強制執行時，始陳報被
      告間就系爭房地有租賃關係之存在，且若被告間就系爭房
      地確有租賃關係存在，承租人之震明公司就此涉其財產權
      之重要事項，竟於前多次遭他人查封後，均未有任何異議
      或答辯，此與常情顯有違背，足認丙○○係於系爭房地被
      查封後，為妨礙本院96年度執字第26195 號、97年度司執
      字第55615 號強制執行程序之進行，始與震明公司通謀而
      偽稱其等間有租賃關係之存在至明，自難以其所提出之上
      開房屋租賃契約書認定被告間就系爭房地確有租賃關係存
      在。
（二）被告雖另辯稱自84年起均有申報租賃所得云云，並提出丙
      ○○之扣繳憑單及震明公司營利事業所得稅結算申報書、
      資產負債表等件為證（本院卷第34-72 頁），惟該等書證
      並未確切載明該租賃所得即係系爭房屋之租金所得。又觀
      以丙○○及震明公司自85年起至97年止之上開扣繳憑單及
      公司營利事業所得稅結算申報書，其上所載之租賃年所得
      為12,000元，顯與上開房屋租賃契約書所載租金每月2,00
      0 元，及被告所稱另每月以建物修繕費之名目補貼租金5,
      000 元，即每月租金合計為7,000 元不相符合，況被告亦
      未能提出租金給付之相當證明，自難為有利於被告之事實
      認定。至稅捐機關對被告所申報之租金支出及所得縱未異
      議，亦未調整核課，惟稅務機關對於納稅義務人是否有租
      賃之情形，本不負有實體審查之義務，況該租金支出及所
      得，亦未可逕認與被告間系爭房屋之租賃有關，尚難執此
      遽論被告間就系爭房地確有租賃關係存在。再者，本院依
      職權調閱系爭房地核貸時之現況照片（本院卷第261 頁）
      ，雖系爭房屋掛有震明公司之招牌，惟震明公司前法定代
      理人為史蔡月華，為丙○○之配偶，現法定代理人為丙○
      ○之子丁○○之配偶，業如前述，震明公司之法定代理人
      使用至親所有之系爭房屋營業，其法律原因多端，非必為
      租賃，亦難遽以為有利於被告之認定。綜上，被告未能舉
      證證明其間就系爭房地確有租賃關係之事實，則原告主張
      被告間就系爭房地所為之租賃行為，係通謀虛偽意思表示
      ，應可採取，被告抗辯租賃為真正云云，不足為採。
（三）按表意人與相對人通謀而為虛偽意思表示者，其意思表示
      無效。民法第87條第1 項前段定有明文。本件被告間就系
      爭房地所為之租賃行為，為通謀虛偽意思表示，業如上述
      ，則原告依民法第87條第1 項前段之規定，請求確認被告
      間就系爭房地之租賃關係不存在，自屬有據。
五、綜上所述，被告間就系爭房地之租賃關係顯係其等通謀所為
    之虛偽意思表示，則被告間之租賃契約，依民法87條之規定
    ，自屬當然無效而自始不存在，從而，原告請求確認被告間
    就系爭房地之租賃關係不存在，洵屬有理，應予准許。
六、本件事證已臻明確，兩造其餘主張及攻擊防禦方法，經核對
    本件判決結果無影響，爰不逐一論述，附此敘明。
七、結論：本件原告之訴為有理由，依民事訴訟法第78條，判決
    如主文。
中    華    民    國    98    年    10    月    29    日
                    民事鳳山分庭法  官  何悅芳
以上正本係照原本作成。
如不服本判決，應於送達後20日內，向本院提出上訴狀並表明上
訴理由，如於本判決宣示後送達前提起上訴者，應於判決送達後
10日內補提上訴理由書（須附繕本）。
中    華    民    國    98    年    10    月    29    日
                                書記官  陳俐嫺


司法院資訊處製作；財團法人民間司法改革基金會備份。
